---
title: "ggplot: ASCIIとマルチバイト文字の混在表記"
output: rmarkdown::html_vignette
vignette: >
  %\VignetteIndexEntry{ggplot: ASCIIとマルチバイト文字の混在表記}
  %\VignetteEngine{knitr::rmarkdown}
  %\VignetteEncoding{UTF-8}
---

```{r, include = FALSE}
knitr::opts_chunk$set(
  collapse = TRUE,
  message = FALSE,
  warning = FALSE,
  comment = "#>",
  fig.width = 10/2.54,
  dpi = 96,
  dev = "ragg_png"
)
library(emo)
```

## はじめに
- 特殊な事例かもしれませんが, 英数字 (シングルバイト文字) と日本語 (マルチバイ
  ト文字) のフォントを混在させて作図しなさい, という縛りを受けることがあります.
  ——例えば**CPUE (/1000網)**——の日本語フォント部は**MS ゴシック**で, 英数字
  は**Arial**で, みたいな感じです.
- ggplot2では図タイトルや軸ラベル, 凡例ラベル等のそれぞれのフォントは,
  `ggplot2::theme()`等の引数を個別に指定することで容易に変更することができます.
  しかし, **一つの文字列内**で複数のフォントを混在させるのは, かなりの手間です. 
  例えば, [stack overflow](https://stackoverflow.com/questions/52852882/use-different-font-sizes-for-different-portions-of-text-in-ggplot2-title)に解決策の一例がありますが, 文字列が長くなるのと, htmlの知識が必要になります.
- そこで, フォント混在作図問題を少しでも楽にするために`mixfonts()`を作成しました.  

## 使用例
```{r setup}
library(frabento)  # このパッケージ
library(ggplot2)   # 作図
library(ggtext)    # element_markdown()などを使うため
library(patchwork) # ggplotを簡単, キレイにレイアウト 
library(ragg)      # マルチバイト文字のfallback
frabento::register_all_fonts() # system下のfontを登録. fontregistererより移植
```

`mixfonts()`では, デフォルトのASCII文字フォントを**Arial**,
マルチバイト文字フォントを**MS Gothic**にしています.

```{r plot-setting, message = FALSE, warning = FALSE}
# ベースのthemeをsetしておく
theme_set(theme_linedraw(base_family = "MS Gothic") +
          theme(aspect.ratio = 1/1)) # アスペクト(縦横)比
```

### 例1: 軸タイトル axis.title
```{r eg1-1, fig.asp = 1/2}
# 仮想データ作成
dat <- data.frame(cpue = rnorm(n = 30, mean = 500, sd = 35),
                  year = seq(1990, length.out = 30, by = 1))

# まずはmixfontsを使わない
g <- ggplot(data = dat, aes(x = year, y = cpue)) +
    geom_path() + geom_point() +
    labs(x = "年", y = "CPUE (/1000網)") +
    theme(axis.title.y = element_text(color = "blue"))

# mixfontsを使うと
gm <- g + labs(y = mixfonts("CPUE (/1000網)")) +
    theme(axis.title.y = ggtext::element_markdown(angle = 90, color = "blue"))

# use patchwork
g | gm
```

#### フォントを任意のものに変更
```{r eg1-2, fig.width = 15/2.54, fig.asp = 1/3} 
gm1 <- gm + labs(y = mixfonts("CPUE (/1000網)", asciifont = "Cambria"))
gm2 <- gm + labs(y = mixfonts("CPUE (/1000網)", mbytefont = "Meiryo"))
gm3 <- gm + labs(y = mixfonts("CPUE (/1000網)",
                              ascii = "Times New Roman",
                              mbyte = "HGSSoeiKakugothicUB"))

# patchwork
gm1 + gm2 + gm3 + plot_layout(ncol = 3)
```

#### 折り返し, 上付き, 下付き
文字列の折り返しや上付き (superscript), 下付き (subscript) にも対応してます.  
上付き・下付きいずれの場合も, 添字部分は中括弧 **{}** で囲んでください. 次のコードを参照.

```{r eg1-3, fig.asp = 8/10, fig.width = 12/2.54}
# 折り返したい位置に改行記号 `\n` を挿入
gm4 <- gm + labs(y = mixfonts("A海区における\n大中型まき網漁業の\nCPUE (/1000網)"))

# 上付き, 下付き
gm5 <- gm + labs(y = mixfonts("A海区における産卵量\n(eggs_{a} 10^{12})",
                              mbyte = "HGSSoeiKakugothicUB"))

# mixfont() を使わなくても折り返しはできる (フォントの混在は不可).
g_  <- g + labs(y = "A海区における\n大中型まき網漁業の\nCPUE (/1000網)")

# フォントをASCII (シングルバイト文字) に変更すると日本語部分が豆腐化※.
# フォントが上書きされる.
# ※ GitHub Pages上では日本語部分が補完されて表示されているかもしれません.
g__ <- g_ + theme(axis.title.y = element_text(family = "Arial"))

# patchwork
gm4 + gm5 + g_ + g__ + plot_layout(ncol = 2, byrow = TRUE)
```

### 例2: 凡例 legend
```{r eg2-1, fig.asp = 8/10, fig.width = 15/2.54}
# 仮想データ
d2 <- data.frame(cpue = c(rnorm(n = 30, mean = 300, sd = 25),
                          rnorm(n = 30, mean = 500, sd = 35)),
                 year = rep(seq(1990, length.out = 30, by = 1), times = 2),
                 age  = rep(c("0歳魚", "1歳魚+"), each = 30))

pbase <- ggplot(data = d2, aes(x = year, y = cpue, group = age)) +
    geom_path(aes(color = age))

p0 <- pbase +
    theme(legend.text = element_text(color = "blue")) +
    labs(title = "混在できない")

# mixfonts()を使う (値の指定が必要 => 値を変更できる利点も)
pm1 <- pbase +
    scale_color_discrete(labels = mixfonts(c("0歳魚", "1歳魚以上"))) +
    theme(legend.text = ggtext::element_markdown(color = "blue")) +
    labs(title = "混在 by mixfonts()")

# label_mixfonts()を使う (関数を返すので値の指定は不要. dataの値は変更できない)
pm2 <- pbase +
    scale_color_discrete(labels = label_mixfonts()) +
    theme(legend.text = ggtext::element_markdown(color = "blue")) +
    labs(title = "混在 by label_mixfonts()")

# patchwork
p0 + plot_spacer() + pm1 + pm2 + plot_layout(ncol = 2, byrow = TRUE)
```

### 例3: facetタイトル + パネル内テキスト strip.text & geom_richtext
パネル内テキストは元のデータ (ラベル部分) を`mixfonts()`で変換します.

```{r eg3-1, fig.width = 15/2.54}
intext <- data.frame(age = c("0歳魚", "1歳魚+"),
                     text = mixfonts(c("(1) 0歳魚", "(2) 1歳以上"),
                                     asciifont = "Arial Rounded MT Bold",
                                     mbytefont = "HGSSoeiKakugothicUB"))

prich <- 
    pbase + 
    facet_wrap(~ age, labeller = labeller(age = label_mixfonts())) + 
    theme(strip.text = element_markdown(size = 15)) +
    ggtext::geom_richtext(data = intext, aes(x = 1990, y = 400, label = text),
                          hjust = 0, label.size = 0, label.color = NA, fill = NA) +
    labs(title = "facetタイトル + パネル内")
    
prich
```

### 参考情報
- [**ragg**の紹介ブログ](https://www.tidyverse.org/blog/2021/02/modern-text-features/): 
  fallbackのフォントをどう指定したらよいかがわかりませんが, 指定できるのであれば
  これ以上のパッケージはないと思います. 今後の動向に注目です.

```{r ragg, fig.width = 10/2.54, fig.asp = 1/2}
# 豆腐化した文字をfallback (最後の拠り所) で補完する
fallback_text <- "This is English, この文は日本語です 🚀"

ggplot() + theme(aspect.ratio = 1/2) +
    geom_text(aes(x = 0, y = 1, label = fallback_text, family = "Arial"),
              size = 3.5)
```

#### その他
- 日本語フォント利用のために[fontregisterer](https://github.com/Gedevan-Aleksizde/fontregisterer)を読み込んでいましたが, 同パッケージの更新が2年前で止まっているため, R4.2.2以降??ではインストールできなくなった模様です. fontregistererについては, [作者のページ](https://ill-identified.hatenablog.com/entry/2021/09/10/231230) に情報があります.
