---
title: "ggplot: ASCIIとマルチバイト文字の混在表記"
output: rmarkdown::html_vignette
vignette: >
  %\VignetteIndexEntry{ggplot: ASCIIとマルチバイト文字の混在表記}
  %\VignetteEngine{knitr::rmarkdown}
  %\VignetteEncoding{UTF-8}
---

```{r, include = FALSE}
knitr::opts_chunk$set(
  collapse = TRUE,
  comment = "#>",
  fig.width = 10/2.54,
  dpi = 96
)
```

## はじめに
- 世間的には (?) 特殊な事例かもしれませんが, `ggplot2` で作図を行う時, 
  英数字と日本語が混ざったラベル—例えば**CPUE (/1000網)**—のフォントを英数字と日本語で
  別にしてください, という指摘を受けることがあります.
- ggplotにおける図タイトルや軸ラベル, 凡例ラベル等のそれぞれのフォントは,
  `ggplot2::theme()`等を使って個別に変更することができます. しかし, **一つの文字列内**で
  複数のフォントを混在させるのは, かなりの手間がかかります. 
- そこで, その手間を少しでも楽にするために作成したのが `mixfonts()` です.

## 使用例
```{r setup, echo = -7, eval = -1, message = FALSE}
devtools::install_github("Gedevan-Aleksizde/fontregisterer", upgrade = "never")
library(frabento)       # このパッケージ
library(fontregisterer) # フォントの利用を楽にするため
library(ggtext)         # element_markdown() を使うため
library(tidyverse)      # ggplot2とtidyなデータハンドリング
library(patchwork)      # ggplotを簡単, キレイにレイアウト 
library(emo)
```

### 基本的な使用例: 軸タイトル
`mixfonts()`では, デフォルトのASCII文字フォントを**Arial**,
マルチバイト文字フォントを**MS Gothic**にしています.

```{r eg1, fig.asp = 1/2}
theme_set(theme_linedraw(base_family = "MS Gothic") +
          theme(aspect.ratio = 1/1)) # アスペクト(縦横)比

# 仮想データ作成
dat <- tibble::tibble(cpue = rnorm(n = 30, mean = 500, sd = 35),
                      year = seq(1990, length.out = 30, by = 1))

# まずはmixfontsを使わない
g <- ggplot(data = dat, aes(x = year, y = cpue)) +
    geom_path() + geom_point() +
    labs(x = "年", y = "CPUE (/1000網)") +
    theme(axis.title.y = element_text(color = "blue"))

# mixfontsを使うと
gm <- g + labs(y = mixfonts("CPUE (/1000網)")) +
    theme(axis.title.y = ggtext::element_markdown(angle = 90, color = "blue"))

# use patchwork
g | gm

```

フォントを変更してみます. `fontregisterer` `r emo::ji("package")` が威力を発揮します.

```{r eg2, fig.width = 15/2.54, fig.asp = 1/3} 
gm1 <- gm + labs(y = mixfonts("CPUE (/1000網)", asciifont = "Cambria"))
gm2 <- gm + labs(y = mixfonts("CPUE (/1000網)", mbytefont = "Meiryo"))
gm3 <- gm + labs(y = mixfonts("CPUE (/1000網)",
                              ascii = "InconsolataForPowerline-g",
                              mbyte = "ToppanBunkyuMidashiGothicStdN-ExtraBold"))

# patchwork
gm1 + gm2 + gm3 + plot_layout(ncol = 3)
```

文字列の折り返しもできます. 

```{r eg3, fig.asp = 8/10, fig.width = 12/2.54}
# 折り返したい位置に改行記号 `\n` を挿入
gm4 <- gm + labs(y = mixfonts("A海区における\n大中型まき網漁業の\nCPUE (/1000網)"))

# mixfont() を使わなくても折り返しはできるが, フォントは混在できない.
g_  <- g + labs(y = "A海区における\n大中型まき網漁業の\nCPUE (/1000網)")

# フォントを変更すると日本語部分が豆腐化※ --> 上書したフォントが優勢になる.
# ※ GitHub Pages上では日本語部分が補完されて表示されているかもしれません.
g__ <- g_ + theme(axis.title.y = element_text(family = "Arial"))

# patchwork
gm4 + plot_spacer() + g_ + g__ + plot_layout(ncol = 2, byrow = TRUE)
```

### 使用例2: 凡例
```{r eg4, fig.asp = 8/10, fig.width = 15/2.54}
# 仮想データ
d2 <- tibble::tibble(cpue = c(rnorm(n = 30, mean = 300, sd = 25),
                              rnorm(n = 30, mean = 500, sd = 35)),
                     year = rep(seq(1990, length.out = 30, by = 1), times = 2),
                     age  = rep(c("0歳魚", "1歳魚+"), each = 30))

p0 <- ggplot(data = d2, aes(x = year, y = cpue, group = age)) +
    geom_path(aes(color = age)) +
    theme(legend.text = element_text(color = "blue")) +
    labs(title = "混在させない")

pm1 <- ggplot(data = d2, aes(x = year, y = cpue, group = age)) +
    geom_path(aes(color = age)) +
    scale_color_discrete(labels = label_mixfonts()) +
    theme(legend.text = ggtext::element_markdown(color = "blue")) +
    labs(title = "混在 by label_mixfonts()")

pm2 <- ggplot(data = d2, aes(x = year, y = cpue, group = age)) +
    geom_path(aes(color = age)) +
    scale_color_discrete(labels = mixfonts(c("0歳魚", "1歳魚以上"))) +
    theme(legend.text = ggtext::element_markdown(color = "blue")) +
    labs(title = "混在 by mixfonts()")

# patchwork
p0 + pm1 + plot_spacer() + pm2 + plot_layout(ncol = 2, byrow = TRUE)
```

### 参考情報
- 類似した問題は [stack overflow](https://stackoverflow.com/questions/52852882/use-different-font-sizes-for-different-portions-of-text-in-ggplot2-title) においてすでに解決策が提示されています. これにインスピレーションを受け,
  この関数を作成しました.
