---
title: "ggplot: 飛び石軸ラベルの作成"
output: rmarkdown::html_vignette
vignette: >
  %\VignetteIndexEntry{ggplot: 飛び石軸ラベルの作成}
  %\VignetteEngine{knitr::rmarkdown}
  %\VignetteEncoding{UTF-8}
---

```{r, include = FALSE}
knitr::opts_chunk$set(
  collapse = TRUE,
  comment = "#>",
  fig.width = 15/2.54,
  dpi = 96
)
library(emo)
```

## はじめに
- `ggplot2` で作図していると, 軸の目盛りマーク (ticks) は欲しいけどラベルはいらない,
  という場面に出くわすかと思います. (たとえば[ここ](https://stackoverflow.com/questions/14490071/adding-minor-tick-marks-to-the-x-axis-in-ggplot2-with-no-labels))
- そこで, この処理を簡単にする関数 `frabento::label_repl2blank()` を作ってみました.
- **【重要】**`ggh4x`という素晴らしい `r emo::ji("package")` がCRANにありました. これを使いましょう！  
https://teunbrand.github.io/ggh4x/articles/PositionGuides.html


## 使用例
```{r setup, echo = -6, eval = -1, message = FALSE}
devtools::install_github("Gedevan-Aleksizde/fontregisterer", upgrade = "never")
library(frabento)       # このパッケージ
library(tidyverse)      # ggplot2とtidyなデータハンドリング
library(patchwork)      # ggplotを簡単, キレイにレイアウト 
library(ggh4x)          # この関数よりもスマートかつエレガントに解決
library(emo)
```

### 基本的な使用例
```{r ex1, fig.asp = 5/10, fig.width = 20/2.54, message = FALSE}
theme_set(theme_linedraw(base_family = "Helvetica") + 
          theme(aspect.ratio = 1/4,
                panel.grid = element_blank()))

# Rのtreering (年輪) データを使う
(dat <- tibble::tibble(year =  -6000:1979, haba = treering))

# まずはラベルがごみごみしたx軸の例
g0 <- ggplot(data = dat, aes(x = year, y = haba)) +
    geom_line(size = 0.2) +
    scale_x_continuous(breaks = seq(-6000, 2000, by = 200)) +
    labs(title = "ごみごみX")

# x軸のラベルを飛び石にする
g1 <- g0 + 
    scale_x_continuous(breaks = seq(-6000, 2000, by = 200),
                       labels = label_repl2blank(nskip = 4)) +
    labs(title = "飛び石X")

# patchwork
g0 / g1 
```

#### 中身解説

`label_repl2blank()` は中で `repl2blank()` が動いています. 具体的な働き方を下記に示します.

```{r inside-label_repl2blank}
(example_vector <- 2011:2020)

# デフォルト (引数に何も指定しない)
repl2blank(example_vector)

# nskip を 変える 
repl2blank(example_vector, nskip = 2)

# first を 変える (一番初めの要素をブランクに)
repl2blank(example_vector, first = TRUE)

# last を 変える (一番最後の要素をブランクに): この場合は元からブランク
repl2blank(example_vector, last = TRUE)

# inverse を 変える (ブランクと非ブランクが反転する)
repl2blank(example_vector, inverse = TRUE)

# inverse と first を変える (inverseが優先される)
repl2blank(example_vector, inverse = TRUE, first = TRUE)

# inverse と last を変える (inverseが優先される)
repl2blank(example_vector, inverse = TRUE, last = TRUE)

# inverse と first と last を変える (inverseが優先される)
repl2blank(example_vector, inverse = TRUE, first = TRUE, last = TRUE)

```

### 留意事項
- `label_repl2blank()` は `sf`クラスのデータを`geom_sf()`で描画した時はうまく動作しないようです.
  現状, このバグ対応は未定です.

### 参考情報
#### ggh4x
```{r ggh4x, fig.asp = 4/10, message = FALSE}
g0 + scale_x_continuous(breaks = seq(-6000, 2000, by = 1000),
                        minor_breaks = seq(-6000, 2000, by = 200),
                        guide = "axis_minor") +
    theme(axis.ticks.length.x = unit(0.2, "cm"),
          ggh4x.axis.ticks.length.minor = rel(0.5)) +
    labs(title = "ggh4x")
```

スマートかつエレガント！！！

