---
title: "ggplot: 2軸グラフの数値調整"
output: rmarkdown::html_vignette
vignette: >
  %\VignetteIndexEntry{ggplot: 2軸グラフの数値調整}
  %\VignetteEngine{knitr::rmarkdown}
  %\VignetteEncoding{UTF-8}
---

```{r, include = FALSE}
knitr::opts_chunk$set(
  collapse = TRUE,
  comment = "#>",
  fig.width = 15/2.54,
  dpi = 96
)
library(emo)
```

## はじめに
- たまにな事例かもしれませんが, `ggplot2` で2軸グラフの作図を行いたい時があります.
- ggplot2のversion 2.2.0 からは `sec_axis()` が導入され, `cowplot` `r emo::ji("package")`
  などを使わなくても2軸グラフが描けるようになりました. ただ, 2軸グラフの描画にはクセがあり,
  **右軸に対してプロットしたい数値の変換**と**右軸目盛り数値の変換**をユーザ側で
  行う必要があります (下記の参考情報セクションも参照ください).
- そこで, この2段階の数値変換を楽にする関数 `frabento::va_resc()` を作ってみました.

## 使用例
```{r setup, echo = 2:7, eval = -c(1), message = FALSE}
devtools::install_github("Gedevan-Aleksizde/fontregisterer", upgrade = "never")
library(frabento)       # このパッケージ
library(tidyverse)      # ggplot2とtidyなデータハンドリング
library(patchwork)      # ggplotを簡単, キレイにレイアウト 
library(fontregisterer) # フォントの利用を楽にするため
library(ggtext)         # element_markdown() を使うため
library(ggh4x)          # Hacks for ggplot2
library(emo)
library(pkgdown)
```

### 基本的な使用例
**目的** データセット`cars` (Speed and Stopping Distances of Cars) を例に,
左軸にSpeed (変数名speed), 右軸にDistances (変数名dist) をプロットする. 

```{r ex1, fig.asp = 5/10}
theme_set(theme_linedraw(base_family = "Helvetica") + theme(aspect.ratio = 1/1))

# cars はこんな感じのデータ
head(cars, n = 3); tail(cars, n = 3)

# 【大事】各変数の範囲を知る
(lh <- range(cars$speed, na.rm = TRUE))
(rh <- range(cars$dist, na.rm = TRUE))

# 作図のためデータを変形
cars_longformat <- cars %>%
    tibble::rownames_to_column(var = "ID") %>%
    tidyr::pivot_longer(cols = -"ID", names_to = "name", values_to = "val")

# 比較用に素の値をプロット (1軸グラフ)
g0 <- cars_longformat %>%
    ggplot(aes(x = as.integer(ID), y = val, group = name)) +
    geom_line(aes(color = name)) +
    labs(x = "Observation ID", title = "素の値")

# 2軸プロット
g1 <- cars_longformat %>%
    # distの値を左軸に合わせてリスケール
    dplyr::mutate(val_resc = if_else(name == "dist",
                                     va_resc(val, lh_lim = lh, rh_lim = rh, "var"),
                                     val)) %>%
    ggplot(aes(x = as.integer(ID), y = val_resc, group = name)) +
    geom_line(aes(color = name)) +
    scale_y_continuous(name = "Speed",
                       # 右軸の目盛り数値をリスケール
                       sec.axis = sec_axis(~ va_resc(., lh, rh, "axis"),
                                           breaks = c(2, 85, 120), # 確認用
                                           name = "Distances")) +
    labs(x = "Observation ID", title = "各変数の最小・最大値")

# patchwork
g0 + g1 + plot_layout(ncol = 2, guides = "collect")
```

最大値 (基本的に**正**値を想定) または最小値 (基本的に**負**値を想定) のみの指定もできます.
この場合, もう一方の値は自動的に 0 となります.  
また, 任意の範囲指定も可能です.
```{r ex2, fig.asp = 8/10, fig.width = 16/2.54, warning = FALSE}
# 各変数の最大値
(lhmax <- max(lh))
(rhmax <- max(rh))

g2 <- cars_longformat %>%
    dplyr::mutate(val_resc = if_else(name == "dist",
                                     va_resc(val, lhmax, rhmax, "var"),
                                     val)) %>%
    ggplot(aes(x = as.integer(ID), y = val_resc, group = name)) +
    geom_line(aes(color = name)) +
    scale_y_continuous(name = "Speed",
                       sec.axis = sec_axis(~ va_resc(., lhmax, rhmax, "axis"),
                                           breaks = c(2, 85, 120), # 確認用
                                           name = "Distances")) +
    labs(x = "Observation ID", title = "各変数の最大値")

# 任意の最大値
lhmax_arb <- 50
rhmax_arb <- 150

g3 <- cars_longformat %>%
    dplyr::mutate(val_resc = if_else(name == "dist",
                                     va_resc(val, lhmax_arb, rhmax_arb, "var"),
                                     val)) %>%
    ggplot(aes(x = as.integer(ID), y = val_resc, group = name)) +
    geom_line(aes(color = name)) +
    scale_y_continuous(name = "Speed",
                       sec.axis = sec_axis(~ va_resc(., lhmax_arb, rhmax_arb, "axis"),
                                           breaks = c(2, 85, 120), # 確認用
                                           name = "Distances")) +
    labs(x = "Observation ID", title = "任意の最大値") +
    coord_cartesian(ylim = c(NA, lhmax_arb))

# 任意の範囲
lh_arb <- c(10, 30)
rh_arb <- c(50, 100)

g4 <- cars_longformat %>%
    dplyr::mutate(val_resc = if_else(name == "dist",
                                     va_resc(val, lh_arb, rh_arb, "var"),
                                     val)) %>%
    ggplot(aes(x = as.integer(ID), y = val_resc, group = name)) +
    geom_line(aes(color = name)) +
    scale_y_continuous(name = "Speed",
                       sec.axis = sec_axis(~ va_resc(., lh_arb, rh_arb, "axis"),
                                           breaks = c(rh_arb, 85), # 確認用
                                           name = "Distances")) +
    labs(x = "Observation ID", title = "任意の範囲") +
    coord_cartesian(ylim = lh_arb)

# patchwork
g2 + g3 + g4 + plot_layout(ncol = 2, guides = "collect", byrow = TRUE)
```

### 参考情報
- [このブログ](https://blog.statsbeginner.net/entry/2020/09/08/181536)を参考に作成しました.
  [このサイト](https://walkintheforest.net/r-ggplot-2nd-axis/)も多分同じ人.

- **【注目】** `ggh4x`が[別の解法](https://teunbrand.github.io/ggh4x/reference/help_secondary.html)を実装しています.
  `geom_*()`を重ねて使う必要があるみたいなので, 用途に応じて使い分けるのが良さそうです.

```{r, fig.asp = 1/1, fig.width = 12/2.54}
# --> ggh4x::help_secondary()

# default = range
sec_range <- help_secondary(cars, speed, dist, method = "range",
                            name = "Distances", breaks = c(2, 85, 120)) # 確認用

gh1 <- cars %>%
    tibble::rownames_to_column(var = "ID") %>%
    ggplot(aes(x = as.integer(ID))) +
    geom_line(aes(y = speed), colour = "blue") +
    geom_line(aes(y = sec_range$proj(dist)), colour = "red") +
    scale_y_continuous(sec.axis = sec_range) +
    labs(x = "Observation ID", title = "ggh4x:range")

# max
sec_max <- help_secondary(cars, speed, dist, method = "max",
                          name = "Distances", breaks = c(2, 85, 120)) # 確認用

gh2 <- cars %>%
    tibble::rownames_to_column(var = "ID") %>%
    ggplot(aes(x = as.integer(ID))) +
    geom_line(aes(y = speed), colour = "blue") +
    geom_line(aes(y = sec_max$proj(dist)), colour = "red") +
    scale_y_continuous(sec.axis = sec_max) +
    labs(x = "Observation ID", title = "ggh4x:max")

# fit lm(primary ~ secondary)
sec_fit <- help_secondary(cars, speed, dist, method = "fit",
                          name = "Distances", breaks = c(2, 85, 120)) # 確認用

gh3 <- cars %>%
    tibble::rownames_to_column(var = "ID") %>%
    ggplot(aes(x = as.integer(ID))) +
    geom_line(aes(y = speed), colour = "blue") +
    geom_line(aes(y = sec_fit$proj(dist)), colour = "red") +
    scale_y_continuous(sec.axis = sec_fit) +
    labs(x = "Observation ID", title = "ggh4x:fit")

# ccf
sec_ccf <- help_secondary(cars, speed, dist, method = "ccf",
                          name = "Distances", breaks = c(2, 85, 120)) # 確認用

gh4 <- cars %>%
    tibble::rownames_to_column(var = "ID") %>%
    ggplot(aes(x = as.integer(ID))) +
    geom_line(aes(y = speed), colour = "blue") +
    geom_line(aes(y = sec_ccf$proj(dist)), colour = "red") +
    scale_y_continuous(sec.axis = sec_ccf) +
    labs(x = "Observation ID", title = "ggh4x:ccf")

# patchwork
gh1 + gh2 + gh3 + gh4 + plot_layout(ncol = 2, byrow = TRUE)
```




